【裁判字號】    98,消債更,77
【裁判日期】    980826
【裁判案由】    更生事件
【裁判全文】
臺灣新竹地方法院民事裁定            98年度消債更字第77號
聲  請  人  甲○○
上列當事人因消費者債務清理事件聲請更生，本院裁定如下：
    主  文
聲請駁回。
聲請費用由聲請人負擔。
    理  由
一、按債務人與金融機構協商成立者，不得聲請更生或清算，但
    因不可歸責於己之事由，致履行顯有重大困難者，不在此限
    ；本條例施行前，債務人依金融主管機關協調成立之中華民
    國銀行公會會員辦理消費金融案件無擔保債務協商機制與金
    融機構成立之協商，準用前項之規定，消費者債務清理條例
    第151條第5項、第6項分別定有明文。衡諸債之關係係以當
    事人間之信賴關係為基礎，為社會經濟組織之重要支柱，故
    當事人於以法律行為追求自己之利益之際，亦應顧及對方之
    利益，並考量債權債務在社會上之作用，本於誠實及信用之
    原則，行使債權及履行債務。是對於已陷入經濟上困境之消
    費者，若任其於惡性循環之債務窘境中自生自滅，將衍生嚴
    重之社會問題，難以維持安定之社會經濟秩序，故為兼顧債
    權人、債務人雙方之利益，對陷於經濟上困境之消費者，乃
    允其於消費者債務清理條例施行後，得選擇以重建型之更生
    程序或清算型之清算程序清理其債務，藉以妥適調整債務人
    與債權人及其他利害關係人間之權利義務關係，保障債權人
    獲得公平受償，並謀求消費者經濟生活之重建復甦機會。惟
    對於已與金融機構協商成立，或於本條例施行前，已依金融
    主管機關協調成立之中華民國銀行公會會員辦理消費金融案
    件無擔保債務協商機制與金融機構成立協商之債務人，若非
    因不可歸責於己之事由，致履行顯有重大困難，僅係為圖謀
    減免債務，而不為債務之履行，自有違債權契約為誠信契約
    之本旨，故依消費者債務清理條例第151條第6項準用同條第
    5項前段之規定，不得聲請更生或清算，始能避免肇致道德
    危險。次按債務清償方案成立後，應由債務人按其條件履行
    ，如因事後發生情事變更，在清償期間收入或收益不如預期
    ，致該方案履行困難甚或履行不能，因不可歸責於己，始能
    准許債務人聲請更生或清算，以避免債務人任意毀諾已成立
    之協商，濫用更生或清算之裁判上債務清理程序。從而所謂
    「不可歸責於己之事由」，應係指客觀上聲請人之支出增多
    ，或收入、收益減少，非其成立協商時所能預期，諸如物價
    上漲而成本增加、家屬患病等以致支出增加，或因病無法工
    作、僱佣之公司倒閉或裁員、失業、減薪等以致收入減少，
    均屬之。
二、本件聲請人即債務人聲請更生意旨略以：聲請人於消費者債
    務清理條例施行前，曾向最大債權銀行台北富邦商業銀行股
    份有限公司（下稱台北富邦銀行）請求共同協商債務清償方
    案，當時台北富邦銀行提出協商條件為自95年6 月起，分60
    期，利率3.88% ，按月償還新臺幣（下同）15,100元，惟聲
    請人月薪僅30,000元，協商後因子女就學生活費用支出增加
    ，致無法履行協議，於96年3 月毀諾；消費者債務清理條例
    施行後，雖曾於97年11月依銀行工會規定以書面向台北富邦
    銀行請求債務清償方案，然該行迄今未開始協商。聲請人實
    已有不能清償債務之情事，且無擔保或無優先權之債務總額
    未逾1,200 萬元，復未經法院裁定開始清算程序或宣告破產
    ，為此，爰依消費者債務清理條例提出本件更生之聲請。
三、經查：
(一)、聲請人於本件更生聲請前，既先於95年間已依金融主管機關
    協調成立之中華民國銀行公會會員辦理消費金融案件無擔保
    債務協商機制，與最大債權機構台北銀行達成協商，嗣於繳
    交18期後即毀諾，查觀諸聲請人所提出之95年協議書雖未簽
    名，惟參照卷附財團法人金融聯合徵信中心信用報告上是否
    曾經銀行公會債務協商欄之註記為「Y」 (是)及目前狀態「
    毀諾」可資為憑，已足確認聲請人係以「每月清償15,100元
    」與債權銀行達成協議。準此，本件債務人聲請更生，應審
    究者，乃聲請人是否符合債清條例第151 條第5 項但書（第
    6 項準用之）所稱「不可歸責於己之事由致履行顯有重大困
    難」之要件，方為適法。
(二)、聲請人雖稱：伊係因另有子女需要入學，而使必要支出費用
    增加云云。然查，債務人之子女入學費用乃債務人於協商前
    即已知悉並存在之事實，自難認債務人支出子女入學費用乃
    其於成立協商前無法預見，致其嗣後因不可歸責於己而履行
    顯有重大困難之事由。此外，聲請人雖於本院通知補件期間
    內另行提出始期為98年3月1日之租賃契約書，並稱係因工作
    地點變更及聲請人之子女就學所需等語。惟查，聲請人既自
    承早於96年3 月即有悔諾情事，則前開租賃契約之簽訂為聲
    請人毀諾後所發生之情事，自亦與悔諾當時之原因無涉。末
    查，聲請人復未舉證證明其於協商成立後另有收入減少或支
    出增加情事，況且聲請人名下有多筆不動產，依公告現值即
    有2,470,600 元，遠大於其債務金額662,582 元。有稅務電
    子閘門財產所得調件明細表可佐，則其於成立協商前後之經
    濟能力既無明顯變動，自應有依原協商條件履行之能力，實
    難任其有何不可歸責於己致履行有重大困難之情形。
(三)、此外，聲請人與金融機構成立之協商時，縱債權人就協商之
    債權全然未為讓步，或達成之協商條件僅對債權人有利，而
    未能減低聲請人清償債務之沉重負擔，此亦難謂係「因不可
    歸責於己之事由，致履行有重大困難」，況聲請人嗣與金融
    機構成立之協商方案係分60期按年息3.88% 還款，每月還款
    15,100元，顯然金融機構並非全然未為讓步，且應已衡量聲
    請人之清償能力，減低聲請人清償債務之負擔，並非全然僅
    對債權人有利，亦足認聲請人就協商條件應已考慮自身履行
    能力而成立協商者，並非聲請人主張之協商不合理，其於協
    商成立時即無履行能力。據此，聲請人主張前與金融機構成
    立協商後毀諾係「因不可歸責之事由，致履行顯有重大困難
    」云云，尚不足採。且消債條例之立法目的，係為使不幸陷
    入經濟困境之人得以清理債務、重建生活，並在清理過程中
    能保有符合人性尊嚴之最低基本生活，而非維持債務人過去
    慣常之寬逸生活，是債務人仍應盡力節省開支，攢賸不必要
    雜項支出，以為支付債務，且評估履行原協商方案是否顯有
    重大困難時，並非由債務人任意主張其基本生活費用之數額
    ，以顯月薪收入不敷使用之不合理狀態，否則將造成揮霍無
    度致難以履行原協商方案者，反而更容易進入更生程序之不
    合理現象。
(四)、綜上所述，本件聲請人俱如前述，既無情事變更，且無重大
    履行困難之處。況且，債務人如任原協商方案履行導致生活
    費用緊縮或有其他不適當情形，自仍可再循協商途徑謀求解
    決。據最大債權銀行台北富邦銀行於本院98年7 月8 日訊問
    程序中當庭表示，願意給聲請人160 期0 利率，每期共繳付
    3,000 餘元（包含其他債權人銀行）之優惠方案，債權銀行
    既已再讓步還款條件，聲請人自得再與債權銀行協商；準此
    ，聲請人其毀諾尚難認係不可歸責於己之事由致生履行上顯
    有重大困難，自與債清條例第151 條第5 項但書規定之要件
    不符，從而，聲請人聲請更生，於法未合，應予駁回。
四、爰依消費者債務清理條例第8條、第151條5項前段，裁定如
    主文。
中    華    民    國    98    年    8     月    26    日
                  民事第一庭    法  官  林麗玉
上為正本係照原本作成。
如對本裁定抗告應於送達後10日內向本院提出抗告狀。（並繳納
抗告費壹仟元）。
中    華    民    國    98    年    8     月    27    日
                                書記官  陳思璟


司法院資訊處製作；財團法人民間司法改革基金會備份。
